【裁判字號】    97,台上,2571
【裁判日期】    971204
【裁判案由】    塗銷地上權登記等
【裁判全文】
最高法院民事判決            九十七年度台上字第二五七一號
上  訴  人  甲○○○（即簡丙寅之承受訴訟人）
            乙 ○ ○（即簡丙寅之承受訴訟人）
            丙 ○ ○（即簡丙寅之承受訴訟人）
            庚 ○ ○（即簡丙寅之承受訴訟人）
            丁 ○ ○（即簡丙寅之承受訴訟人）
            戊 ○ ○（即簡丙寅之承受訴訟人）
            己 ○ ○（即簡丙寅之承受訴訟人）
共      同
訴訟代理人  簡 坤 山律師
上  訴  人  辛○○○（即黃阿財之承受訴訟人）
            壬 ○ ○（即黃阿財之承受訴訟人）
            癸 ○ ○（即黃阿財之承受訴訟人）
            子 ○ ○（即黃阿財之承受訴訟人）
            丑 ○ ○（即黃阿財之承受訴訟人）
            寅 ○ ○（即黃阿財之承受訴訟人）
            卯 ○ ○（即黃阿財之承受訴訟人）
共      同
訴訟代理人  莊 國 明律師
上列當事人間請求塗銷地上權登記等事件，兩造對於中華民國九
十七年二月四日台灣高等法院第二審更審判決（九十六年度上更
(一)字第一三○號），各自提起上訴，本院判決如下：
    主  文
兩造上訴均駁回。
第三審訴訟費用由兩造各自負擔。
    理  由
本件上訴人甲○○○、乙○○、丙○○、庚○○、丁○○、戊○
○、己○○〔以上均為簡丙寅（於上訴第三審後死亡）之承受訴
訟人，下稱甲○○○等〕起訴主張：坐落宜蘭縣羅東鎮○○段三
一、三○地號土地（下稱系爭土地，民國七十二年重測前分別為
同鎮○○段三三一、三三一－五地號，而三三一－五地號係於五
十三年五月十八日自同段三三一地號分割增加），係伊等被繼承
人簡丙寅與訴外人簡旺欉、簡柳濱共有，為對造上訴人辛○○○
、壬○○、癸○○、子○○、丑○○、寅○○、卯○○〔以上均
為黃阿財（於上訴第三審後死亡）之承受訴訟人，下稱辛○○○
等〕被繼承人黃阿財所有房屋、雨遮、花園等分別占用如原判決
附圖（下稱附圖）所示Ａ、Ｂ-1、Ｂ-2、Ｃ、Ｄ、Ｅ部分。辛○
○○等雖主張在系爭土地上設定有地上權而有權使用，惟該地上
權本係訴外人陳阿棕於三十八年間未會同土地所有人，單方聲請
設定登記，由羅東地政事務所於三十八年以竹林字第一○七八號
收件，完成權利範圍土地壹部之地上權登記（下稱系爭地上權）
，違反三十五年公布施行之土地登記規則第十七條規定，應為無
效。嗣黃阿財於四十四年間向陳阿棕購買六一七建號建物（重測
後三五九建號，下稱系爭房屋），經訴請台灣宜蘭地方法院（下
稱宜蘭地院）四十五年度訴字第七七號民事判決「陳阿棕應將坐
落羅東鎮○○里○○路五七號（即竹林段三三一號）地上房屋所
有權移轉登記為黃阿財所有」，黃阿財乃於四十七年三月二十五
日申請移轉登記，因地政機關作業錯誤，併將陳阿棕之系爭地上
權一部移轉登記予黃阿財。茲陳阿棕取得系爭地上權係因地政機
關之錯誤登記，自無土地法第四十三條信賴登記之適用。黃阿財
占有系爭土地如附圖所示Ａ、Ｂ-1、Ｂ-2、Ｃ、Ｄ、Ｅ部分，均
屬無權占有。縱認黃阿財信賴陳阿棕系爭地上權登記，其權利範
圍亦僅及於三一地號土地如附圖所示Ｂ-1部分土地（面積六○點
九二平方公尺），逾Ｂ-1範圍以外之土地，兩造間並無地上權法
律關係等情。爰提起「先位之訴」，求為：(一)辛○○○等就三○
、三一地號土地之系爭地上權登記，應予塗銷。(二)辛○○○等應
將系爭三○地號土地上，如附圖編號Ｅ所示面積二五點八平方公
尺之花園等，及三一地號土地上，如附圖編號Ｄ所示面積一五點
○九平方公尺之花園等、編號Ｃ所示面積二四點四四平方公尺之
鐵架雨遮、編號Ｂ（包括Ｂ-1及Ｂ-2）所示面積七二點九九平方
公尺之木造鐵皮頂主建物、編號Ａ所示面積四五點九一平方公尺
之木造鐵皮頂附屬建物等地上物拆除，並將土地交還甲○○○等
及其他共有人。(三)辛○○○等應自八十九年四月一日起至返還上
開土地之日止，按年給付甲○○○等損害金新台幣（下同）七萬
七千九百八十一元之判決。再以「備位之訴」，求為：(一)確認辛
○○○等所有之系爭地上權，僅存在於系爭三一地號土地上如附
圖編號Ｂ-1所示，面積六○點九二平方公尺部分之土地範圍內，
逾編號Ｂ-1範圍以外之土地，兩造間之地上權法律關係不存在。
(二)辛○○○等應將系爭三○、三一地號土地上，如前述編號Ｅ、
Ｄ、Ｃ、Ａ所示及Ｂ-2面積一二點○七平方公尺之木造鐵皮頂主
建物等地上物拆除，並將土地交還甲○○○等及其他共有人。(三)
辛○○○等應自八十九年四月一日起至返還上開土地之日止，按
年給付甲○○○等損害金新台幣（下同）七萬七千九百八十一元
之判決。（甲○○○等於原審審理時，追加備位聲明：「辛○○
○等就原判決主文第一項所示之地上權，其中於系爭三○地號土
地上之地上權登記應予塗銷。另三一地號土地上之地上權內容應
登記其面積為六○點九二平方公尺」。其餘未繫屬本院部分，不
予贅載。）
上訴人辛○○○等則以：陳阿棕於三十八年間設定之地上權，合
於當時施行之土地登記規則第十七條規定，並無登記無效之情形
。縱認系爭地上權之登記有無效情形，伊被繼承人黃阿財受讓陳
阿棕讓與之地上權，亦受土地法第四十三條之保護。伊在系爭土
地除有地上權之使用權源外，並有租賃契約之使用權源，並非無
權占有或侵權行為等，對造上訴人訴請伊拆屋還地及請求損害賠
償，並無理由等語，資為抗辯。
原審以：一就先位之訴部分：簡丙寅雖否認陳阿棕就系爭土地原
設定有地上權，然依黃阿財提出之陳阿棕他項權利登記聲請書、
保證書及單獨申請登記保證書，可知陳阿棕確曾向地政機關聲請
系爭地上權設定登記，地政機關並據此完成地上權登記；且依黃
阿財之配偶辛○○○證稱陳阿棕與原共有人間除系爭土地外，並
無其他租地之情形，簡丙寅就此亦未爭執；而系爭土地之原共有
人簡平埔、簡石蛋、簡旺欉（即簡蕃婆之繼承人）確曾分別出具
貼有印花稅票、載有收到地基租谷之收據予黃阿財，則黃阿財主
張陳阿棕就系爭土地於三十八年間設定有地上權，並非無據，不
因登記聲請書中所載共有人姓名有誤而有不同，且亦無未經全體
共有人同意而自始無效之情事。惟因陳阿棕最初申請於三三一地
號（即系爭土地）設定之地上權存續期間係自三十九年一月六日
起至六十二年一月六日止共二十三年，而地政機關於審查後卻於
登記簿上記載為「不定期」，嗣於轉錄新登記簿中，亦均載為「
不定期」，顯然有誤，系爭地上權仍應至六十二年一月六日因存
續期間屆滿而消滅。次因系爭地上權移轉登記與黃阿財之原因為
「轉讓」，原因發生日期為四十五年六月二十六日或二十七日，
與系爭房屋之所有權移轉登記原因為「判決」，原因發生日期為
四十五年七月二十七日，均有不同；依宜蘭地院四十五年度訴字
第七七號民事判決理由欄所敘，堪認黃阿財與陳阿棕於上開訴訟
中已論及系爭房屋坐落基地之權源。系爭地上權既經以「轉讓」
為原因，登記一部與黃阿財，簡丙寅所舉事證，又無法證明地政
機關確實未經審核，擅自以轉讓為原因登記系爭地上權由黃阿財
受讓取得，應認系爭地上權之轉讓登記為實在。惟因系爭地上權
存續期間經登記為「不定期」，黃阿財受讓系爭地上權，善意信
賴上開規定，即得依土地法第四十三條規定，取得地上權之新登
記，簡丙寅應不得訴請塗銷。故簡丙寅先位之訴為無理由。二就
備位及追加之訴部分：因兩造就系爭地上權之範圍，究竟僅及於
附圖所示Ｂ-1部分，抑或更及於Ｂ-2部分，尚有爭執，則簡丙寅
請求確認黃阿財善意取得之地上權範圍，以除去因逾越地上權範
圍所可能遭受侵害之危險，自有確認利益。經查，陳阿棕申請設
定地上權之範圍，依土地登記總簿所載，固僅為土地之一部，惟
依他項權利登記聲請書，其實際申請登記面積為「一部三六坪八
六」（即一二一點八五平方公尺）。而陳阿棕在系爭土地上，原
建有兩棟建物，經辦理保存登記為重測前竹林段六一六、六一七
建號（七十二年重測後改編為竹林段三五八、三五九建號），兩
建物之登記謄本登載建物面積均為六一平方公尺，合計一二二平
方公尺，經換算後為三六點九坪，核與前揭他項權利登記聲請書
所載面積大致相符。則簡丙寅主張陳阿棕當初係以其所有建物之
位置及面積，作為設定地上權之範圍一節，自屬可採，而黃阿財
所取得之地上權，自應以其所買受建物占用之基地即附圖所示Ｂ
-1面積六○點九二平方公尺為範圍，不及於Ｂ-2面積一二點○七
平方公尺部分，更不及於其餘附圖Ａ、Ｃ、Ｄ、Ｅ等部分。至黃
阿財另主張陳阿棕就系爭房屋前後空地，另與土地所有人有租賃
關係存在，應由黃阿財繼受云云，要屬不能證明而不足取。從而
，簡丙寅主張黃阿財所有之地上物，占有系爭土地如附圖所示Ａ
、Ｂ-2、Ｃ、Ｄ、Ｅ等部分，並無正當權源，因而請求拆除返還
，並塗銷已無地上權之系爭三○地號土地上地上權登記，應屬有
據。至簡丙寅另追加請求黃阿財應將三一地號上之地上權內容應
登記面積為六○點九二平方公尺部分，因原登記簿就三一地號之
黃阿財地上權原即無權利範圍面積之登記，而黃阿財於該地號上
確已取得地上權，既屬無誤，則其登記存在本身即未侵害簡丙寅
之共有權，簡丙寅本於共有人之物上請求權，尚難認有請求黃阿
財就其所取得之地上權為明確面積登記之權利，其此部分追加之
訴，自為無據。另按無權占有他人之土地，可能獲得相當於租金
之利益為社會通常之觀念。黃阿財就系爭土地中如附圖所示編號
Ａ、Ｂ-2、Ｃ、Ｄ、Ｅ等部分為無權占有，既如前述，則簡丙寅
合併主張不當得利及侵權行為，請求黃阿財給付相當租金之損害
，應屬有據；至於Ｂ-1部分，簡丙寅請求黃阿財給付地租，亦無
不當。經查，審酌系爭土地坐落於羅東鎮市區，鄰近羅東鎮○○
○道路公正路，後方則為公正國小，屬羅東鎮○○區地段，附近
均為住家，惟地處巷內，巷外交通及環境雜亂，住家品質非佳等
情，認簡丙寅主張黃阿財占用系爭土地相當於租金之給付金額，
應以申報地價之總價額年息百分之七計算，尚屬相當。而系爭三
○地號土地之申報地價每平分公尺為四千四百八十元、三一地號
土地為四千六百四十元，黃阿財占用三○地號（Ｅ部分）面積為
二五點八平方公尺，占用三一地號（Ａ、Ｂ-2、Ｃ、Ｄ部分）面
積為九七點五一平方公尺，此部分黃阿財每年應給付之金額為三
萬六千四百四十九元。另就附圖Ｂ-1部分，陳阿棕設定地上權時
原有地租約定，雖於移轉登記與黃阿財即未記載，惟依黃阿財所
提出之上開租金收據，其給付簡石蛋等人之地租均以每年稻谷一
百台斤折算現金給付，足認系爭地上權之地租業經雙方協議調整
為每年一百台斤稻谷，並應折為新台幣支付。依行政院農糧署宜
蘭縣九十四年四月（本件起訴時）糧價情形調查表計算，系爭地
上權之地租應為每年二千一百元。則黃阿財就系爭土地無權占有
及設定地上權部分，每年應分別給付簡丙寅十八萬二千二百四十
五元、一萬零五百元。準此，自八十九年四月一日至九十四年三
月三十一日即起訴前五年已屆期應給付之數額為十九萬二千七百
四十五元，原法院已判准十六萬四千二百七十五元，黃阿財應再
給付無權占有部分一萬七千九百七十元、地租一萬零五百元，及
各自九十四年四月一日起，至返還無權占有之Ａ、Ｂ-2、Ｃ、Ｄ
、Ｅ部分土地之日及於Ｂ-1部分地上權存續期間內，除原審已判
准之三萬二千八百五十五元外，應再按年分別給付三千五百九十
四元、二千一百元。並說明上訴人其餘主張與舉證，無一一論述
之必要，為原審心證之所由得，因而維持第一審駁回簡丙寅「先
位之訴」部分之判決。就「備位之訴」(一)，維持第一審確認黃阿
財之系爭地上權僅存在於如附圖編號Ｂ-1所示面積六○點九二平
方公尺之土地範圍內（即系爭地上權除在Ｂ-1土地上外，餘均不
存在）部分；廢棄第一審確認黃阿財之系爭地上權另存在於如附
圖編號Ｂ-2所示面積一二點○七平方公尺之土地範圍內（即系爭
地上權除在Ｂ-2土地上外，餘均不存在）部分（原審漏未為駁回
此部分備位之訴之諭知）。就「備位之訴」(二)，維持第一審命黃
阿財將如附圖所示Ａ、Ｃ、Ｄ、Ｅ部分地上物拆除返還部分，及
第一審駁回簡丙寅請求黃阿財拆除返還Ｂ-1地上物部分；廢棄第
一審駁回黃阿財請求拆除返還Ｂ-2地上物部分，改判命黃阿財拆
除返還。就「備位之訴」(三)，維持第一審命黃阿財給付十六萬四
千二百七十五元（即自八十九年四月一日起至九十三年三月三十
一日止五年）及自九十四年四月一日起按年給付三萬二千八百五
十五元部分；廢棄第一審駁回簡丙寅請求另給付二萬八千四百七
十元及自九十四年四月一日起至返還編號Ａ、Ｂ-2、Ｃ、Ｄ、Ｅ
之土地止或於編號Ｂ-1部分之地上權存續期間內，按年再給付五
千六百九十四元（一七、九七○元＋一○、五○○元＝二八、四
七○元；三、五九四元＋二、一○○元＝五、六九四元）（原判
決主文諭知按「月」另給付上訴人簡丙寅新台幣貳仟壹佰元部分
，對照理由，應係「年」之顯然錯誤，原審已於九十七年三月十
一日裁定更正），改判命黃阿財給付。再就「備位之訴」追加部
分，判命黃阿財將三一地號土地上，編號Ｂ-2之地上物拆除並將
土地返還。另駁回簡丙寅其餘上訴及其餘追加之訴（三一地號土
地上之地上權內容應登記其面積為六○點九二平方公尺），亦駁
回黃阿財之上訴。除前揭廢棄第一審確認黃阿財之系爭地上權另
存在於如附圖編號Ｂ-2所示面積一二點○七平方公尺之土地範圍
內部分，漏未為駁回此部分備位之訴之諭知，應由原審為補充判
決外，於法並無違誤。兩造上訴論旨，均猶執陳詞，並以原審取
捨證據、認定事實及適用法律之職權行使，暨其他與判決基礎無
涉之理由，指摘原判決不當，求予廢棄，皆不能認為有理由。
據上論結，本件兩造上訴均為無理由。依民事訴訟法第四百八十
一條、第四百四十九條第一項、第七十八條，判決如主文。
中    華    民    國  九十七  年   十二   月    四    日
                      最高法院民事第六庭
                          審判長法官  朱  建  男
                                法官  顏  南  全
                                法官  林  大  洋
                                法官  沈  方  維
                                法官  王  仁  貴
      本件正本證明與原本無異
                                      書  記  官
中    華    民    國  九十七  年   十二   月   十九   日
                                                Ａ


司法院資訊處製作；財團法人民間司法改革基金會備份。
